臺灣高等法院臺南分院民事判決
109年度上易字第158號
上  訴  人  黃天一（原名黃聰亮）
            吳洛瑜  
前二人
訴訟代理人  洪茂松律師
被上訴人    吳有顯  
訴訟代理人  蔡琇媛律師
上列當事人間請求損害賠償事件，上訴人對於中華民國109年3月
25日臺灣臺南地方法院第一審判決（105年度訴字第2034號），
提起上訴，本院於110年4月1日言詞辯論終結，判決如下：
    主  文
上訴駁回。
第二審訴訟費用由上訴人連帶負擔。
    事實及理由
一、被上訴人主張：黃天一於民國（下同）101年11月間至105年
    8月間擔任○○學校財團法人○○○○大學（下稱○○○○）之校長，
    吳洛瑜為其配偶，擔任校長特助。黃天一於103年10月間在○
    ○○○校長辦公室，向伊及女兒吳冠儀佯稱僅需出國總天數達2
    年，即可協助取得我國教育部認可之國外哥斯大黎加英培爾
    大學（Universidad Empresarialde Costa Rica，簡稱UNEM
    ，下稱英培爾大學)博士學位之不實訊息，使伊陷於錯誤，
    而於103年10月28日將新臺幣（下同）55萬元匯至吳洛瑜第
    一商業銀行○○分行帳號000-00-000000號帳戶內（下稱系爭
    帳戶），黃天一、吳洛瑜遂交付偽造之英培爾大學餐旅學博
    士學位及成績單，核係共同詐欺取財等情。爰依侵權行為之
    法律關係，求為命上訴人黃天一、吳洛瑜應連帶給付被上訴
    人55萬元，及自起訴狀繕本送達之翌日（即105年12月14日
    ）起至清償日止，按週年利率百分之5計算之利息之判決（
    原審判為上訴人敗訴之判決，上訴人聲明不服，提起上訴）
    。並答辯聲明：上訴駁回。
二、上訴人則以：英培爾大學確實存在，其國際學程及學位為真
    正，黃天一、吳洛瑜並無共同詐欺之行為；又締約及取得學
    位者為吳冠儀，並非被上訴人，被上訴人亦未受有損害等語
    ，資為抗辯。並上訴聲明：㈠原判決廢棄。㈡被上訴人在第一
    審之訴及假執行之聲請均駁回。
三、兩造不爭執之事項：
　㈠黃天一於101年11月間至105年8月間，擔任○○○○校長，其配偶
    吳洛瑜擔任校長特助。
  ㈡被上訴人於103年10月28日匯款55萬元至吳洛瑜系爭帳戶內，
    上訴人則將英培爾大學餐旅學博士學位證書英文本、西班牙
    文本各1紙及已裝訂之論文1冊寄送予被上訴人。而上開「Do
    ctor of Philosophy（PhD) in Hospitality Science」博
    士學位（系爭博士學位），並非教育部頒「大學辦理國外學
    歷採認辦法」第12條所定我國國内各用人或考試機構採認之
    國外學歷（見原審卷一第1至10、140至141、142至146頁）
    。
 ㈢黃天一、吳洛瑜等因涉與外籍人士George Reiff、Daniel Odi
    n（經檢察官另案偵辦）合作，向包含被上訴人（及其女吳
    冠儀）之不特定民眾銷售英培爾大學之商管、理工、教育、
    建築等各式學士、碩士、博士學位等行為（與本件無關部分
    不論），經吳冠儀等人訴由檢察官偵辦起訴，由臺灣臺南地
    方法院於108年2月27日以105年度訴字第490號（併107年度
    易字第134號）刑事判決：①黃天一就吳冠儀等人部分犯刑法
    第339條之4第1項第2款之三人以上共同詐欺取財罪、第216
    條及212條之行使偽造特種文書罪，處有期徒刑1年4月、犯
    罪所得24萬5,000元宣告沒收，宣告刑部分，不得易科罰金
    部分，應執行有期徒刑13年，褫奪公權7年；得易科罰金部
    分，應執行有期徒刑2年，如易科罰金，以新臺幣1,000元折
    算1日；②吳洛瑜就吳冠儀等人部分犯刑法第339條之4第1項
    第2款之三人以上共同詐欺取財罪、第216條及212條之行使
    偽造特種文書罪，處有期徒刑1年3月、犯罪所得24萬5,000
    元宣告沒收，所處宣告刑部分，不得易科罰金部分，應執行
    有期徒刑3年；得易科罰金部分，應執行有期徒刑1年4月，
    如易科罰金，以新臺幣1,000元折算1日。吳洛瑜其餘被訴部
    分無罪。案經吳天一等人提起上訴，現由本院以108年度上
    訴字第1003、1004號刑事案件審理中（下稱另案）。
  ㈣外交部領事事務局105年5月27日領三字第1055114026號函文
    記載：「主旨：有關函請協查哥斯大黎加英培爾大學Univer
    sidad Empresaria1 de Costa Rica學歷證件事……。說明
　　：……二、案據駐巴拿馬大使館洽哥國駐巴總領事獲告，旨揭
    學校為哥國合法立案大學，該國外交部亦曾認證該校所核發
    之學歷文件，此節該館並巳函復教育部在案。……。」（見原
    審卷一第109頁）。
四、兩造爭執之事項：　　
    被上訴人依侵權行為之法律關係，請求上訴人連帶給付被上
    訴人55萬元本息，有無理由？　
五、得心證之理由：　　
  ㈠按因故意或過失，不法侵害他人之權利者，負損害賠償責任
    ；數人共同不法侵害他人之權利者，連帶負損害賠償責任；
    民法第184條第1項前段及第185條前段分別定有明文。
  ㈡查，依兩造不爭執之事項㈠、㈡所示，黃天一於101年11月間至
    105年8月間，擔任○○○○校長，其配偶吳洛瑜擔任校長特助，
    被上訴人於103年10月28日匯款55萬元至吳洛瑜系爭帳戶內
    ，上訴人則將系爭博士學位證書之英文本、西班牙文本各1
    紙及已裝訂之論文1冊寄送予被上訴人。而上開「
　　Doctor of Philosophy（PhD) in Hospitality Science」
　　博士學位，並非教育部頒「大學辦理國外學歷採認辦法」第
    12條所定我國國内各用人或考試機構採認之國外學歷，此部
    分之事實，堪可認定。
  ㈢上訴人雖辯稱：英培爾大學確實存在，其國際學程及學位為
    真正，伊等並未施用詐術乙節，然查：
　⒈英培爾大學雖為哥斯大黎加核准設立之私立大學，且為我國
    教育部外國大學參考名冊所列之學校（103年8月至106年初
    期間），然英培爾大學所開設之學程，經哥斯大黎加公共教
    育部私立大學教育全國委員會（CONESUP）批准認可（受CON
    ESUP管轄範圍）者，僅有企業管理學士、會計學士、企業管
    理碩士等3項乙情，此有哥斯大黎加公共教育部私立大學教
    育全國委員會網路列印資料及中文翻譯、駐薩爾瓦多共和國
    大使館107年7月4日薩爾字第10760402870號函及附件可稽（
    見另案104年度他字第5303號卷一第67至68頁，另案原審卷
    六第234至238頁）。且依駐外管處線上維護更新之英培爾大
    學網址內容所載，該校官網記載除上開3種學位外，尚僅有
    商業管理博士乙情，亦有教育部官網哥斯大黎加大學參考名
    冊建置依據、教育部106年7月25日臺教高㈤字第1060084464
    號函可稽（見另案104年度他字第5303號卷一第60頁，見另
    案原審卷四第5頁）。依上，英培爾大學之學程及學位，不
    論是否經我國教育部認可者，均不包含餐旅學博士學位至為
    明顯。至外交部領事事務局105年5月27日領三字第10551140
    26號函文雖記載：「主旨：有關函請協查哥斯大黎加英培爾
    大學Universidad Empresaria1de Costa Rica學歷證件事……
    。說明：……二、案據駐巴拿馬大使館洽哥國駐巴總領事獲告
    ，旨揭學校為哥國合法立案大學，該國外交部亦曾認證該校
    所核發之學歷文件，此節該館並巳函復教育部在案。……。」
    （見原審卷一第109頁），僅能證明英培爾大學為哥斯大黎
    加合法立案大學、哥斯大黎加外交部曾認證該校核發之學歷
    文件乙節，尚難證明上訴人交付之系爭博士學位證書等文件
    為真正。是上訴人辯稱：英培爾大學核發之系爭博士學位，
    係國際承認之學位，僅臺灣教育部未予認可乙節，應無可採
    。
　⒉又查，據前任哥斯大黎加僑務諮詢委員告以哥斯大黎加有超
    過50所大學，供需失衡，導致大學濫發學位情事時有所聞，
    其中Empresarial（英培爾大學）即為其中之一乙情，此有
    教育部106年7月25日臺教高㈤字第1060084464號函、駐薩爾
    瓦多共和國大使館106年10月3日薩爾字第10650103630號函
    及附件、暨107年7月4日薩爾字第10760402870號函及附件附
    於另案刑事案件卷宗可稽（見另案原審卷四第5、38至46頁
    ，另案原審卷六第234至238頁），堪認英培爾大學曾有濫發
    學位之情事。
　⒊另查：⑴依上訴人提出之臺灣臺北地方法院所屬律衡民間公證
    人事務所公證書，公證人公證實際體驗情形（108年度北院
    民公寅字第100283號）所示（見原審卷一第284至288頁）
　　，公證人於108年5月3日下午以公證人事務所之電腦連線網
    際網路，進入任何人均得在網際網路上瀏覽之下列網頁，於
    其網址：http://www.unem.edu.uy/en/unemrectorate.jpg
　　，查得：DanielOdin為哥斯大黎加英培爾大學全球代理（中國、巴拿馬、哥斯大黎加除外）。⑵英培爾大學與Odin之授權書與公證書（含翻譯本）所示（見原審卷二第63至79頁），英培爾大學（UNEM）與DanielOdin於（西元）2005年3月16日簽訂保密合約，條款如下：「……2.授予DanielOdin先生獨家權利以促進本校遠程教育計畫，雙方同意哥斯大黎加、巴拿馬和中國本校設有網站的地方除外。3.Odin先生所完成的各筆處理訂為$100.00金額，無論是成績紀錄或學位。4.來自Odin先生網站的客戶，屬於Odin的並由他以獨家方式處理，避免本大學與外部客戶之間直接接觸。……」。⑶依「UNEM、EAICE-Foundation及○○技術學院三方合約書」（含翻譯本）所示（見原審卷二第109至115頁），「歐美國際文化教育基金（EAICE基金會）代表哥斯大黎加英培爾大學（UNEM），授權○○技術學院（NJIT）在臺灣和中國推動、招生、並履行UNEM大學學士、碩士和博士課程：1.EAICE基金會代表UNEM大學授權NJIT○○技術學院甄選符合資格的學生註冊UNEM大學及研究所的學士、碩士、和博士課程。EAICE基金會授權NJIT○○技術學院處理符合資格的學生入學事宜。2.學士學位課程要求：最低120個學分時數，也就是每3學分時數40門課。碩士學位課程要求，最低45個學分時數，也就是每3學分時數15門課。博士學位要求：最低60個學分時數，學分可由混合課程以及博士論文學分獲得。博士論文可由被詳盡引證的實用計劃取代。UNEM大學承認學位並且接受從NJIT○○技術學院轉移的所有學分以及NJIT○○技術學院認可的任何學校轉移的所有學分。……4.EAICE基金會授權NJIT○○技術學院管理學生的所有學業及考試。5.不管從個別學生轉移學分，EAICE基金會提供NJIT○○技術學院美金4,700元含學士學位在內，美金5,700元含碩士學位在內，美金6,700元含博士學位在內。6.當完成所有畢業要求（包括學分轉移）時，UNEM大學會在一個月內將學位和學業成績單授予學生。7.UNEM大學和EAICE基金會授權NJIT○○技術學院安排博士委員會以便進行博士論文準備、口試和提交最後的博士論文。8.UNEM大學和EAICE基金會授權NJIT○○技術學院準備並將錄取通知書寄給符合資格的學生。UNEM大學提供錄取通知書的標準格式給予EAICE基金會。當寄出錄取通知書時，NJIT○○技術學院會通知EAICE基金會向學生收取學雜費。9.當臺灣舉行畢業典禮時，UNEM大學的代表須參加。機票、住宿和膳食費用由NJIT○○技術學院提供。而NJIT○○技術學院決定每年舉行畢業典禮的需求。……。」。⑷依「Odin對黃天一之授權聲明與公證書」所示（見原審卷二第123至133頁），「哥斯大黎加英培爾大學（UNEM）國際課程。對本事件關心者說明（Towhomitmayconcern）：在此確認自（西元）2013年7月1日起，歐美國際文化教育基金會及在臺灣臺南，由黃聰亮博士領導的○○○○大學，確與哥斯大黎加英培爾大學國際課程，簽有學術合作協議。在此合作協議中，黃博士被允許給予其所招之歐美文化教育基金會及○○的學生設計課程。並可依據學生之資歷、已修學分、證照、報告及黃博士之主觀判斷給學生成績。英培爾大學會預先寄來預訂畢業日期的畢業證書及空白成績單，讓黃博士依其所設計課程的研讀情況，或依其自由判斷填入學生成績。而英培爾大學則完全配合，提供所對應的學位證件。英培爾大學亦提供橡皮印章，給予黃博士做認證之用。我們非常信任並放心的，讓黃博士於中華地區，依其自由來執行中文課程，並且不予任何干涉。黃博士已繳交畢業費給學校，並轉交雙聯學位畢業證書給附檔所列的完整學生名單。黃博士從沒有自行發出哥斯大黎加英培爾大學的國際學位。因附檔所列學生，都是參加哥斯大黎加英培爾大學的學生。我是英培爾大學商標及學術文件權的擁有人。從（西元）2005年開始，本人即為全球（除巴拿馬、哥斯大黎加共和國，中國大陸外）之唯一獨家代理人。」。⑸依Odin聲明英培爾大學對各學位學程、學分抵免免修課，及回溯學位之聲明書及公證書（含翻譯本）之內容所示（見原審卷二第135至149頁「Odin聲明書及公證書」），「聲明書（Towhomitmayconcern）：藉由黃教授的推薦，英培爾大學（UNEM）可以接受學生以過去的工作經驗以及其他機構授予的學分與證書，並檢附先前學習的最終評估報告，申請抵免部分學科的成績。本校並授權黃教授將轉換成學分，並將最終分數列計為成績單之學科成績。學生若欲以此方式獲得先前學習之學分，其過去的學科與經歷內容須經審查，並以過去的學習成就評估結果給予回溯當時的適當學分及成功完成的過去學程。哥斯大黎加英培爾大學國際學程博士學位所需學分可經由『學分抵免以提前畢業』方式獲得，說明如下：①期刊文章發表：每篇科學性期刊文章最多可抵免三門課程（九學分），若學生有5-6篇具有份量的論文發表，研討會科目則所有必要學分均可以抵免。②為每個課程研提計畫書：為獲得博士學位，學生除完成必要學分外，也可為每個課程提交研究計劃書，最後須提交博士論文並通過該校之口試。口試結果與論文經本校審核後，方可授予學位。至於學士與碩士學位，欲辦理重複科目的抵免以及『快速畢業與先前學習學分評估』的學生須針對每—門欲抵免的課程各提交一份報告。③根據英培爾大學、歐美國際文化與教育基金會（EAICE-Foundation）以及○○○○大學之間的合約，學生可以藉由提示其它學習機構頒授的認證、學術發表與經歷，以及黃教授對學生在前述三個線上教育機構目前或過去的學習學分的評估等方式，將先前學習的學分予以轉換。英培爾大學會參考黃教授所提供的學生資料與學生過去的學業成績進行審查，決定是否同意將先前學習的學分用於抵免課程學分。黃教授有權可以提供學生成績單的內容做為英培爾大學的成績單內容。④在（西元）2016年5月1日以前，所有申請『以過去學科與經歷進行回溯學習評估』及『快速畢業』的學生，都已經提交本校各項評估報告（含經歷、已獲學分、證書、期刊文章、計畫說明、轉換自其他線上大學學分等資料）與相關資訊，完成各科目的抵免事宜。」。⑹由上可知，英培爾大學（UNEM）有無授權Odin為該大學遠程教育計畫國際課程負責人（哥斯大黎加、巴拿馬和中國該校設有網站地方除外），並無法核實；且縱認屬實，依上開英培爾大學國際課程相關協議可知，英培爾大學對於獲頒該校國際課程之博士學位者，訂定有報名之學生應具備最低60個學分時數（學分可由混合課程以及博士論文學分獲得，博士論文可由被詳盡引證的實用計劃取代），且應完成○○○○安排博士委員會以便進行博士論文準備、口試和提交最後之博士論文等資格要件，俟完成所有畢業要求時，英培爾大學始會在一個月內將博士學位授與該學生，並非得單以金錢利益為交換代價，吳冠儀並未以修習課程、博士論文及實用計劃等方式，完成取得博士學位之條件，無從於提供出國滿2年之入出境證明及交付系爭款項後，即可取得該校博士學位。
　⒋依上，上訴人明知「大學辦理國外學歷採認辦法」明文規範
    外國學歷之採認要件及限制，且英培爾大學經哥斯大黎加公
    共教育部私立大學高等教育委員會（C0NESUP）審核認可之
    學位僅有商業管理學士、會計學士、工商管理碩士等3個商
    學院之學、碩士，並無餐旅學博士學位，卻共同基於詐欺及
    行使偽造特種文書之犯意聯絡，行使上開偽造之英培爾大學
    入學及學位等書面文件，並交付偽造之系爭博士學位證書及
    論文予被上訴人，致不知情之被上訴人誤信為真，自有施用
    詐術無誤。上訴人雖辯稱：英培爾大學確實存在，其國際學
    程及學位為真正，伊等並未施用詐術乙節，自不可採。
  ㈣上訴人又辯稱：被上訴人並未陷於錯誤乙節，然查：
　⒈依被上訴人於偵查中陳稱：「（103年10月28日吳有顯為何會
    匯款55萬元到吳洛瑜第一銀行00000000000帳戶？）……黃聰
    亮說你女兒出國兩年，可以去辦理國外的一些學位，……黃聰
    亮說只要出國總數加起來兩年就可以辦國外的碩博士學位，
    他辦過很多，……，你女兒以後去找工作有好處，我問說合法
    嗎，他說合法，你女兒出國兩年就可以辦，而且政府也有承
    認學歷，黃聰亮就一直講有什麼好處，講到最後我就說好。
    我問費用多少，他說手續費一般來講要7、80萬元，因為他
    跟我是朋友，算我55萬就好。」、「（黃聰亮有無跟你們說
    是要拿哪一國學位、要怎麼上課？）我問黃聰亮可以辦什麼
    學位，他說可以拿博士，但我說我女兒只有專科畢業，黃聰
    亮說跟專科畢業沒有關係，只要他出國滿兩年，聰亮說是要
    辦哥斯大黎加的學校，沒有講到怎麼唸書，只要我女兒有出
    入境證明就可以，所以要我女兒去申請出入境證明，加起來
    有兩年。」、「（有何補充？）我們是很單純的，我也不是
    專門帶我女兒去辦這個學位，是帶我女兒去學校，黃聰亮提
    起的，當父母親的總是想說既然是合法的，有這個機會，沒
    有想到是騙我們的，如果知道是騙我們，不要說55萬，一萬
    塊我也不會拿出來。」（另案105年度營他字第190號105年6
    月13日訊問筆錄）（見原審卷一第147至150之1頁）。
　⒉依吳冠儀於偵查中證稱：「103年10月中旬左右，我跟我父親
    一起去○○校長辦公室拜訪校長，校長問我現在在做什麼，我
    說我在找工作，他問那之前呢，我就回說回加拿大念兩年語
    文學校，黃聰亮就跟我爸談起有學位可以拿這件事情，詳情
    我也沒有很仔細在聽，當時黃聰亮跟我說如果拿到學位，工
    作會比較好找。」、「（黃聰亮有無跟你們說是要拿哪一國
    學位、要怎麼上課？）黃聰亮當時只有講哥斯大黎加的學位
    ，哪間學校沒有很明講，怎麼上課也沒有說清楚，只是叫我
    去辦出入境的證明。」。「（黃聰亮那時跟你們說這學位以
    後找工作可以派上用場？）黃聰亮是跟我說至少以後找工作
    ，有這個學位寫個博士很好看。」、「那天是無意間剛好跟
    爸爸一起去拜訪校長，在話家常時黃聰亮問我在做什麼，才
    提起這件事，說拿到博士學位對我未來有幫助，我當時也沒
    想那麼多。」（見原審卷一第147至150之1頁）。
　⒊上訴人黃天一於偵查中陳稱：「因為教育部規定申請人就讀
    國外博士學位期間，要有累計16個月出境期間證明，而前述
    哥斯大黎加英培爾大學學士、碩士和博士學位都是『外位內
    修』方式，臺灣攻讀該些學位的學生們都是在臺灣境內攻讀
    ，不可能拿出符合條件的出境期間證明給教育部，我們提供
    英培爾的博士學位一般只是企業界人士增加其個人光環，報
    名時，我們就會跟這些繳費的學生說清楚，不能做為公務員
    考試、學者升等送審之用」乙情（見另案105年度偵字第821
    9號卷一第6頁）。
　⒋由上可知，被上訴人交付款項予上訴人，係為其女兒吳冠儀
    可取得合法之國外博士學位，以利於未來求職與工作之用，
    倘所取得之國外博士學位不合法或未能經我國教育部認可，
    即屬陷於錯誤之情形。足認上訴人明知報名就讀英培爾大學
    國際課程相關學程學位之學生，必須符合相關畢業資格要件
    ，始能合法取得該校所頒發之相關學程學位，惟卻隱瞞實情
    ，反而向被上訴人佯稱只要吳冠儀出國滿兩年，即可為其申
    辦取得合法之國外博士學位，致被上訴人陷於錯誤，而交付
    系爭款項。則被上訴人主張：上訴人施用詐術，使伊陷於錯
    誤，而交付系爭款項乙情，應屬有據。上訴人辯稱：伊等交
    付之系爭博士證書，如確為英培爾大學所頒發之真正博士證
    書，應無詐欺情事乙節，並非可採。
　㈤上訴人另辯稱：締約及取得學位者為吳冠儀，並非被上訴人
    ，被上訴人亦未受有損害乙節。惟查：依前述兩造及吳冠儀
    談話內容觀之，上訴人雖係向在場之被上訴人及其女吳冠儀
    同時表示可以為吳冠儀申辦取得合法之國外博士學位，然實
    際上與上訴人達成合意並依此合意而給付系爭款項之人為被
    上訴人，上訴人2人就此合意內容亦有意思聯絡及行為分擔
    ，自不因被上訴人基此所取得之標的為其女兒吳冠儀之博士
    學位證書，而異其法律關係當事人。則上訴人前開抗辯，
　　應無可採。
六、綜上所述，被上訴人依侵權行為之法律關係，請求上訴人連
    帶給付55萬元，及自起訴狀繕本送達之翌日即105年12月14
    日至清償日止，按週年利率百分之5計算之利息，應屬有據
    。從而原審為上訴人敗訴之判決，並依兩造聲請分別附條件
    准為或免為假執行之宣告，核無違誤。上訴意旨指摘原判決
    不當，求予廢棄改判，為無理由，應駁回其上訴。
七、本件事證已臻明確，兩造其餘之攻擊或防禦方法及所用之證
    據，認均不足以影響本判決之結果，爰不逐一論列。
八、據上論結，本件上訴為無理由，依民事訴訟法第449條第1項
    、第85條第2項，判決如主文。
中　　華　　民　　國　　110 　年　　4 　　月　　22　　日
                  民事第五庭    審判長法  官  吳森豐

                                      法  官  孫玉文

                                      法  官  郭貞秀
上為正本係照原本作成。
不得上訴。
中　　華　　民　　國　　110 　年　　4 　　月　　22　　日

                                      書記官  蘇玟心